【裁判字號】    98,台上,1986
【裁判日期】    981022
【裁判案由】    確認債權不存在
【裁判全文】
最高法院民事判決            九十八年度台上字第一九八六號
上  訴  人  華南商業銀行股份有限公司
法定代理人  庚○○
訴訟代理人  張世柱律師
被 上訴 人  甲○○
訴訟代理人  李文平律師
            張照堂律師
被 上訴 人  毅燊實業股份有限公司
法定代理人  辛○○
被 上訴 人  乙○○
            丙○○（原名黃瑩）
            丁○○
            戊○○
            己○○
上列當事人間請求確認債權不存在事件，上訴人對於中華民國九
十八年六月十九日台灣高等法院花蓮分院第二審判決（九十七年
度重上字第一八號）提起上訴，本院判決如下：
    主  文
原判決廢棄，發回台灣高等法院花蓮分院。
    理  由
本件上訴人主張：被上訴人毅燊實業股份有限公司、乙○○、丙
○○、丁○○、戊○○、己○○（下稱毅燊公司等六人）依台灣
花蓮地方法院八十七年度促字第七五九七號、台灣台北地方法院
八十七年度促字第四○三一九號支付命令（下稱系爭支付命令）
附表所示對伊負債務總額為新台幣（下同）四千七百二十五萬八
千八百五十元，其中借款日期為民國八十七年三月十六日，借款
金額分別為四百八十萬元、四百二十萬元之兩筆債務，經訴外人
財團法人中小企業信用保證基金（下稱信保基金）於九十年二月
二十七日分別向伊代為清償四百七十七萬四千五百八十六元、三
百九十一萬三千九百九十元，即共八百六十八萬八千五百七十六
元之債務，信保基金就其清償限度內承受伊對毅燊公司等六人之
上開債權（下稱系爭債權）。嗣伊聲請對毅燊公司等六人強制執
行無效果，於九十一年一月十五日取得債權憑證，並於九十二年
七月三十一日將債權憑證上所載，迄九十二年二月二十八日止未
清償共計三千六百萬四千零十四元不包含系爭債權之不良債權，
讓與訴外人新豐資產管理股份有限公司（下稱新豐公司）。新豐
公司又於九十五年八月將上開不良債權讓與被上訴人甲○○。縱
使伊將信保基金所交付之備償款予以沖轉，此代位求償權並不同
於代位清償，不發生債權移轉，故伊仍為系爭債權所有人，自可
以自己名義進行訴訟。伊從未將系爭債權讓與新豐公司，故甲○
○縱令主張其為丁○○為債務免除或第三人清償，亦僅於三千六
百萬四千零十四元之範圍內發生效力。因甲○○主張已對丁○○
為債務免除，本件仍有提起確認之訴之利益。爰求為命確認甲○
○依系爭支付命令對毅燊公司等六人之四千七百二十五萬八千八
百五十元及附表所載之利息、違約金債權，其中八百六十八萬八
千五百七十六元及自八十七年九月十六日起至清償日止，按年息
百分之九．二七五計算之利息，暨自同年十月十七日起至清償日
止，在六個月以內者，以上開金額年息百分之十，超過六個月者
，以上開金額年息百分之二十計算之違約金債權不存在之判決。
被上訴人甲○○則以：系爭債權最初存在於上訴人與毅燊公司等
六人之間，嗣因保證人信保基金之清償，系爭債權依法移轉予信
保基金。上訴人再將其餘不良債權讓與新豐公司，新豐公司再將
其讓與伊；上訴人脫離系爭債權之法律關係，非系爭債權之利害
關係人，不得對系爭債權為任何主張。信保基金與上訴人間縱使
訂有系爭委託契約，其等內部間約定交付之金錢僅屬備償款，且
信保基金僅取得代位求償權，而非債權所有權，自不得再以其等
間內部之契約約定對新豐公司或伊主張，上訴人非系爭債權之所
有權人，自有當事人適格之欠缺。系爭債權於信保基金為代位清
償時，已當然移轉屬信保基金所有，上訴人仍非所有權人。伊自
得爭執所受讓之債權範圍包括系爭債權。若上訴人與新豐公司為
全數債權讓與之合意，惟仍將系爭債權獨留於己，對新豐公司自
有債務不履行或債務尚未完全給付情事，則上訴人提起本件訴訟
自屬無據。被上訴人丁○○則以：伊所負擔之債務，已因甲○○
代為清償而消滅，上訴人訴之聲明欠缺確認利益，應予駁回。上
訴人主張信保基金代償一事，全無所悉，與伊無關各等語，資為
抗辯。
原審維持第一審所為上訴人敗訴之判決，駁回其上訴，係以：上
訴人主張其對於被上訴人毅燊公司等六人所有之四千七百二十五
萬八千八百五十元債權，其中系爭債權已依系爭委託契約之約定
，於九十年二月二十七日從信保基金交付之備償款中沖轉完畢；
其餘三千六百萬四千零十四元之債權則於九十二年七月三十一日
讓與新豐公司，嗣新豐公司於九十五年八月間將受讓之對毅燊公
司等六人之三千六百萬四千零十四元債權讓與被上訴人甲○○等
情，業據提出與所述相符之借據、中小企業信用保證基金移送信
用保證通知單、支付命令、支付命令確定證明書、信保基金函、
債權憑證、債權計算表、讓渡書等為證，甲○○亦不爭執系爭債
權業由信保基金清償，應認上訴人前開主張為真實。依系爭委託
契約第十四條、第十五條第二項約定，及信保基金九○年償二字
第六三二七二六號函內容，可知上訴人業於九十年二月二十七日
沖轉完畢，是以本件信保基金基於保證人之地位，經上訴人通知
，已就系爭債權而為清償，並經上訴人於備償款中沖轉完畢，依
上開委託契約應由信保基金取得代位求償權。按依系爭委託契約
第十五條第二項約定及信保基金上開函文記載內容，均未言明信
保基金是否取得系爭債權，惟信保基金基於保證人之地位清償債
務人之債務後，系爭債權應已移轉於信保基金，且上訴人曾主張
系爭債權已經法定移轉於信保基金，並稱信保基金才是系爭債權
的債權人等語。足見上訴人對毅燊公司等六人之財產執行後仍無
法受償，並自備償款中沖還後，系爭債權應已移轉於信保基金，
日後債務人如有清償，所還款項亦應交付信保基金。系爭債權既
已移轉於信保基金，上訴人復已將附表之其餘債權讓與新豐公司
，而未保有附表所載之債權，則被上訴人否認信保基金之債權，
亦難認上訴人就本件確認之訴有何即受確認判決之法律上利益。
至上訴人雖主張依與信保基金間之約定，仍應由上訴人積極追償
云云。惟依信保基金上開函文說明二記載及系爭委託契約第十五
條第二項約定內容，並未言明上訴人得以自己名義提起訴訟，上
訴人如認有提起訴訟之必要，亦應以信保基金名義行使代位求償
權，而不得以自己名義提起確認之訴。綜上，上訴人請求確認甲
○○對毅燊公司等六人之系爭債權不存在，為無理由，應予駁回
等詞，為其判斷之基礎。
按解釋契約，固須探求當事人立約時之真意，不能拘泥於契約之
文字，但契約文字業已表示當事人真意，無須別事探求者，即不
得反捨契約文字而更為曲解。查系爭委託契約第十五條約定：「
經乙方（即上訴人）依法追訴之呆滯貸款，……其屬於甲方（即
信保基金）保證部份者，應由乙方交還甲方，並根據甲方依照第
十四條第二項規定先行交付乙方備償款項之日期計算乙方就該一
部份應受清償之本息，於原列之「暫收款」項下沖轉。追訴案件
於依法對債務人之財產執行完畢後，如貸款仍全部或一部無法取
得受償時，乙方於通知甲方後，得就甲方原已交付備償貸款之款
項沖還。同時甲方自乙方取得向丙方之代位求償權，爾後甲方對
上項代位求償權之執行仍得委託乙方辦理，乙方不得拒絕……。
」且觀諸信保基金九○年償二字第六三二七二六號函內容，可知
上訴人僅就上開備償款項完成沖轉程序，信保基金並通知上訴人
依約積極催收，並清查借保戶有無其他可供執行之財產，俾利執
行取償等情，倘係如此，上訴人有無依法對債務人之財產積極催
收執行，並就信保基金原已交付備償貸款之款項完成沖還程序，
與信保基金是否取得代位求償權所關頗切，自待釐清。原審未遑
調查審究，遽認上訴人於備償款中沖轉完畢，應由信保基金取得
代位求償權，而為不利上訴人之判斷，自嫌疏略。其次，參諸系
爭委託契約於首頁已註記為配合政府輔導中小企業之貸款，便利
其資金之融通，雙方訂立本契約，並於契約第十四條、第十五條
分別載明上訴人對已依法追訴之貸款，須以「暫收款」列帳，及
就依法對債務人之財產執行完畢與否，向信保基金進行沖轉及沖
還之程序，且信保基金取得代位求償權，於執行時仍得委託上訴
人辦理等情，上開約定內容與一般保證有異，其間真意是否信保
基金取得代位求償權，即發生債權移轉之效力，非無再予探求餘
地。且遍查全卷亦無上訴人已交付備償貸款沖還之資料，原審遽
認上訴人對毅燊公司等六人之財產執行後仍無法受償，並自備償
款中沖還，系爭債權應已移轉於信保基金，亦有認定事實未憑證
據之違誤。上訴論旨，指摘原判決為不當，求予廢棄，非無理由
。
據上論結，本件上訴為有理由。依民事訴訟法第四百七十七條第
一項、第四百七十八條第二項，判決如主文。
中    華    民    國  九十八  年    十    月  二十二  日
                      最高法院民事第四庭
                          審判長法官  劉  延  村
                                法官  許  澍  林
                                法官  黃  秀  得
                                法官  許  正  順
                                法官  魏  大  喨
      本件正本證明與原本無異
                                      書  記  官
中    華    民    國  九十八  年   十一   月    四    日
                                                    R


司法院資訊處製作；財團法人民間司法改革基金會備份。
